【裁判字號】    99,消債抗,7
【裁判日期】    990309
【裁判案由】    更生事件
【裁判全文】
臺灣板橋地方法院民事裁定             99年度消債抗字第7號
抗  告  人  甲○○
即  債務人
代  理  人  鄒純忻律師
上列抗告人因消費者債務清理條例事件，聲請更生，對中華民國
98年12月31日本院98年度消債更字第724 號裁定提起抗告，本院
裁定如下：
    主  文
抗告駁回。
抗告程序費用新臺幣壹仟元由抗告人負擔。
    理  由
一本件抗告人於原審聲請意旨略以：抗告人因有不能清償債務之
  情事，目前債務總金額為新臺幣（下同）1,094,023 元，前於
  民國95年3 月24日依中華民國銀行公會會員辦理無擔保債務協
  商機制，與最大債權金融機構安泰商業銀行股份有限公司（下
  稱安泰銀行）達成協商，經一致性協商雙方約定抗告人自95年
  4 月起分80期，利率12.88%，每月10日償還35,004元，依各債
  權銀行債權金額比例清償各項債務，直至全部清償為止（見原
  審卷第15頁）。而抗告人於協商成立後毀諾時，在統一超商工
  作每月領有20,000元，又加上在鍋貼店任職，每月收入約16,0
  00元，其每月總收入約36,000元（見原審卷第51頁），後因鍋
  貼店裁員，抗告人之收入驟減，實非抗告人所能負擔，致抗告
  人無力支付協商款項而毀諾（見原審卷第12頁），實屬不可歸
  責於己事由，爰聲請裁定准予更生云云。嗣經原審以抗告人無
  不可歸責於已事由致履行顯有重大困難之要件，而駁回抗告人
  之聲請。抗告人不服，提起抗告，抗告意旨略以：(一)抗告人因
  不了解協商程序，僅依安泰銀行說法而簽署依雲中速食餐飲店
  營業額計算之每月收入67,200元之切結書，惟抗告人並非該店
  之實際負責人，實係抗告人母親經營，抗告人每月只領16,000
  元，與上揭切結書所載金額相距甚遠，抗告人此舉乃希望減少
  每月應還款金額，絕非有意濫用協商機制，虛報收入。(二)抗告
  人只與安泰銀行達成兩次還款協商，分別為95年3 月24日所協
  議80期，利率12.88%，月付35,004元之協商方案；及97年12月
  16日所協議160 期，利率3%，月付2,222 元之協商方案。抗告
  人並未接獲原審裁定所稱安泰銀行提供180 期，年利率3%，月
  付9, 900元之還款方案，原審顯係有所誤解。(三)抗告人係為支
  應家中生活開支，只好以自己名義向銀行借錢，甚至以卡養卡
  ，然抗告人卻未逃避龐大債務，但銀行利息沉重，致抗告人向
  銀行申請協商，詎料抗告人竟遭鍋貼店裁員，收入減少，無法
  依約還款而毀諾，絕非原審所謂有意虛報收入濫用協商機制，
  並拒絕安泰銀行所提供之還款方案等情，爰提起抗告，請求廢
  棄原裁定，並准予開始更生程序等語。
二按債務人對於金融機構因消費借貸、自用住宅借款、信用卡或
  現金卡契約而負債務，在聲請更生或清算前，應提出債權人清
  冊，以書面向最大債權金融機構請求協商債務清償方案並表明
  共同協商之意旨，消費者債務清理條例第151 條第1 項定有明
  文。次按債務人與金融機構協商成立者，不得聲請更生或清算
  ，但因不可歸責於己之事由，致履行顯有重大困難者，不在此
  限；本條例施行前，債務人依金融主管機關協調成立之中華民
  國銀行公會會員辦理消費金融案件無擔保債務協商機制與金融
  機構成立之協商，準用前項之規定，消費者債務清理條例第15
  1 條第5 項、第6 項分別定有明文。又聲請更生或清算不合程
  式或不備其他要件者，法院應以裁定駁回之，但其情形可以補
  正者，法院應定期間先命補正，復為同條例第8 條所明定。
三次按前開法律規定之「但因不可歸責於己之事由，致履行顯有
  重大困難者，不在此限」，其立法意旨係基於債務清償方案成
  立後，應由債務人誠實遵守信用履行協商還款條件，惟於例外
  情形下發生情事變更，在清償期間收入或收益不如預期，致該
  方案履行困難甚或履行不能，因不可歸責於己之事由，始能聲
  請更生或清算。此規範意旨在避免債務人任意毀諾已成立之協
  商，濫用更生或清算之裁判上債務清理程序。蓋以債務清償方
  案係經當事人行使程序選擇權所為之債務清理契約，債務人應
  受該成立之協議所拘束。債務人既已與金融機構協商成立，如
  認該協商方案履行有其他不適當情形，自仍應再循協商途徑謀
  求解決。又所謂不可歸責於己之事由，係指出於非己身所能控
  制之自然力或其他人為事由，具有猝然性而不能預知，非人力
  所能參與或所能阻止，而陷於不能履行承諾償還自己之債務者
  而言，例如：
  1.債務人於履行清償期間遭逢重大意外災害，如車禍、火災、
    或罹患重大不治之惡疾而喪失工作能力。
  2.債務人負擔家計生活之職業工作，突然非自願性失業，而可
    預見的、持續性的無法就業謀生。
  3.因遭逢不可抗力之天然災害，如地震、颱風、水災而因其損
    害甚鉅致無力清償等情事。
四本院查：
(一)抗告人於消費者債務清理條例施行前，曾於95年3 月24日依中
  華民國銀行公會會員辦理無擔保債務協商機制，與最大債權金
  融機構安泰銀行達成協商，雙方約定抗告人自95年4 月起，分
  80期，利率12.88%，每月10日以35,004元，依各債權銀行債權
  金額比例清償各項債務，至全部清償為止，此有協議書及無擔
  保債務還款計劃影本各1 紙為證（見原審卷第46、47頁），且
  觀諸抗告人提出之財團法人金融聯合徵信中心債權人清冊中「
  是否曾參與銀行公會債務協商」欄註記「Ｙ」一節亦明（見原
  審卷第12頁）。準此，本件抗告人依上開協商機制與最大債權
  金融機構協商成立後，再向本院聲請更生，尚須符合「不可歸
  責於己之事由致履行顯有重大困難」之法定要件，方為適法。
(二)本院審酌下情，認抗告人並無不可歸責於己之事由:
  抗告人固主張協商成立後，抗告人當時在統一超商工作每月領
  有20,000元，又加上在鍋貼店任職，每月收入約16,000元，每
  月總收入共約36,000元，後因鍋貼店裁員，抗告人收入驟減，
  實屬有不可歸責於已之事由致履行顯有重大困難，故抗告人無
  力支付協商款項而毀諾等情。經查抗告人於95年3 月24日與安
  泰銀行協商後，嗣於95年9 月即未再繳款，並經安泰銀行通報
  毀諾等情，此有安泰銀行陳報狀附卷可參（見原審卷第34頁）
  。抗告人自承其於與安泰銀行協商時，分別於家中的早餐店幫
  忙，同時又在鍋貼店及統一超商工作（見原審卷第51頁），抗
  告人雖稱協商後遭鍋貼店裁員等語，惟其並未提出於鍋貼店任
  職證明及非自願性離職證明。縱認上情為真，本院參酌抗告人
  提出之勞工保險被保險人投保資料表之記載，均未有上揭工作
  單位雇主投保記錄（見原審卷第93頁），是抗告人應係從事兼
  職性質工作，收入情形並不固定，故抗告人對於本身之經濟狀
  況、家庭收支情形應知之綦詳，理應於協商時評估可否履行協
  商條件之情事，抗告人當時盱衡其經濟狀況，猶簽署協商協議
  書，同意最大債權銀行之無擔保債務還款計劃，可見其償還能
  力，當屬抗告人於協商時已經其適當評估，思量資金來源之籌
  措管道後，認無疑慮方始為之。況銀行提出協商條件同時，復
  已給予抗告人相當之猶豫期間，並告以如日後有未依條件履行
  之情形，協商即屬失效，抗告人所負各債務即回復由各債權銀
  行依原契約履行，是抗告人接受與否，亦有充分之時間考量，
  若認本身力有未逮，或積極之拒絕、或消極之不履行協商條件
  均足以發生阻卻商條件成就之效果，惟抗告人其後既未予拒絕
  ，甚至更可履行5期，其後始於95年9月間毀諾，足見其於簽立
  前述協商條件之際，實已考慮周詳日後還款方法，並無匆促、
  不及思慮等不得己之情形無疑，且事實上依抗告人事後之履行
  情形亦可證明其先前擬定之還款計劃頗為可行。從而，抗告人
  於協商時既已明知其收入情形，以及將來可能支出之用途，仍
  同意承諾原協商條件，非無充分考量籌措資金來源之規劃，無
  論是否依賴親友資助，自不得再以同一原因反覆爭執，自難以
  此認其協商成立之後有何情事變更致生履行有重大困難之情事
  。
(三)本院審酌下情，認聲請人並無不能清償協商債務之情事：
  1.按消費者債務清理條例第 3條規定，債務人不能清償債務或
    有不能清償之虞者，得依本條例所定更生或清算程序，清理
    其債務。該條例所謂之「不能清償債務或有不能清償之虞者
    」，係指債務人欠缺清償能力，對於已屆清償期，且已受請
    求之債務之全部或主要部分，客觀上可預見其為一般且繼續
    的不能清償之財產狀態之謂。又清償能力係由財產、信用、
    勞力三者構成，雖無足夠財產，如有良好之信用、優良之技
    術或持續不斷之勞力，即屬有清償債務之可能（參照：陳計
    男著；消費者債務清理條例釋論，三民書局97年9 月初版一
    刷，第15頁)。
  2.抗告人主張其每月收入扣除生活支出費用後，所剩已不足以
    支應協商還款條件，有不能清償協商債務之情事等語。惟按
    抗告人既負債大於資產，食衣住行，本應較一般人節約支出
    ，自應以行政院主計處公佈之98年度臺北縣低收入戶每人每
    月最低生活費用為10,792元作為計算標準，蓋消費者債務清
    理條例所定債務清理程序之立法精神，並非維持債務人過去
    慣常之寬裕生活，而係重新檢視消費行為樽節支出，故抗告
    人既已有不能清償之事由，生活消費程度自應受有限制，每
    月生活開支，自不能與一般人等量齊觀。例如：不得乘坐計
    程車，不得出入三星級以上之飯店、餐廳等，除有絕對必要
    性支出之外，自當縮衣節食，刻苦生活、優先誠實履行清償
    債務之責，職是，超過此部份之生活支出，即難謂係必要支
    出，而應予剔除。又抗告人於更生聲請狀內自承其與安泰銀
    行協商時，正在家中的早餐店幫忙，每月領有17,000元，加
    上在鍋貼店任職，每月領有13,000元，每月收入為30,000元
    （見原審卷第5 頁）。惟抗告人於原審又自承協商時，其亦
    在統一超商工作，每月領有20,000元，而於鍋貼店之收入則
    改稱為每月16,000元（見原審卷第51頁），是抗告人於協商
    時每月收入應為53,000元【計算式：17,000（早餐店）+16,
    000（鍋貼店）+20,000（超商）=53,000元 】。另查，抗告
    人又於抗告狀內改稱其非早餐店之實際負責人，每月只領16
    ,000元等語。綜上，本院認抗告人就其與安泰銀行協商時之
    所得，說明前後不一，且未於財產及收入狀況說明書內說明
    其有上揭收入，復未提出收入之證明，實難以認定抗告人每
    月之實際收入，從而應以抗告人於協商時切結每月收入67,
    200 元為真實，此有安泰銀行提出收入切結證明書附卷可按
    （見原審卷第42頁）。抗告人雖辯稱其對協商程序不甚了解
    ，而逕依安泰銀行之說法，簽署依照雲中速食餐飲店營業額
    計算之每月收入67,200元之切結書云云，惟抗告人並未舉證
    證明簽署該切結書時，其意思表示有遭詐欺或脅迫等情事，
    實應屬卸責之詞，不足採信。因此抗告人每月收入67,200元
    ，扣除前述最低生活費10,792元，仍餘56,408元（計算式：
    67,200-10,762=56,408），仍有能力給付協商條件，對抗告
    人之清償能力尚不生影響。又抗告人復於97年12月16日依中
    華民國銀行公會會員辦理消費金融案件無擔保債務個別協商
    一致性機制，與安泰銀行達成協議，雙方約定抗告人自97年
    12月起，分160 期，利率3%，於每月25日以2,222 元清償，
    至全部清償為止，此有安泰銀行提出之個別協商一致性方案
    協議書影本1 紙，及抗告人於原審提出之郵局存摺（局號：
    0000000號、帳號：0000000號）影本1 份在卷可稽。原審認
    安泰銀行曾提供180 期，年利率3%，月付9, 900元之還款方
    案，實屬誤載。惟抗告人竟只繳款至98年6 月，此有安泰銀
    行陳報狀1 份在卷可參。是抗告人於有履行能力卻未依約履
    行協商條件，卻惡意毀諾，既非客觀上不能履行債務，而係
    主觀惡意不履行。從而，抗告人主張伊有收入降低致履行協
    商條件顯有重大困難云云，實難憑信。
五綜上所述，債務人與金融機構協商成立者，除非因不可歸責於
  己之事由，致履行顯有重大困難，否則不得聲請更生或清算，
  本條例第151 條第5 項規定甚明。此項規定旨在避免債務人任
  意毀諾已成立之協商，濫用更生或清算之裁判上債務清理程序
  ，本件抗告人前經協商，其仍有固定收入履行清償之能力，既
  無情事變更，亦無重大履行困難之處，縱有履行不便，應經由
  個別債權銀行協商程序以求適當履債，準此，堪認債務人尚乏
  不可歸責於己致履行顯有重大困難之情形可言，故原審裁定駁
  回債務人更生之聲請，並無違誤。抗告意旨指摘原裁定不當，
  求予廢棄另為裁定，為無理由，應予駁回。
六據上論結，本件抗告為無理由，依消費者債務清理條例第15條
  ，民事訴訟法第495 條之1 第1 項、第449 條第1 項、第95條
  、第78條，裁定如主文。
中    華    民    國    99    年    3    月    9     日
                  民事第三庭    審判長法  官  朱耀平
                                      法  官  邱育佩
                                      法  官  徐玉玲
以上正本證明與原本相符
本裁定不得抗告
中    華    民    國    99    年    3    月    9     日
                                      書記官  陳靜怡

司法院資訊處製作；財團法人民間司法改革基金會備份。
